臺灣臺北地方法院刑事判決　　　　九十六年度自字第一九四號
自　訴　人　嘉新水泥股份有限公司
　　　　　　嘉新國際股份有限公司
兼　共　同
代　表　人　甲○○
共　　　同
代　理　人　陳松棟律師
　　　　　　邱昱宇律師
被　　　告　乙○○
上列被告因背信案件，經自訴人提起自訴，本院判決如下：
    主  文
本件自訴不受理。
    理  由
一、自訴意旨略以：
  (一)自訴人甲○○，係自訴人嘉新水泥股份有限公司（下稱嘉新
    水泥公司）、嘉新國際股份有限公司（下稱嘉新國際公司）
    之董事長；自訴人嘉新國際公司，為自訴人嘉新水泥公司轉
    投資之子公司。被告乙○○於民國八十一年十月一日至自訴
    人嘉新國際公司任職，擔任臺中港儲運中心廠長，八十五年
    二月六日調任經理，八十九年一月一日調任副總經理，至九
    十六年九月二十八日，經董事會決議，予以終止勞動契約革
    職（被告於九十六年九月三十日收受終止勞動契約之書面通
    知）。
  (二)緣自訴人嘉新水泥公司、嘉新國際公司，於大陸地區江蘇省
    鎮江市轄下句容市，投資設立京陽水泥有限公司（下稱京陽
    水泥公司），因京陽水泥公司之原物料及成品（水泥）、半
    成品（熟料）運輸需要，有籌設水路運輸公司之必要；惟因
    大陸地區法令之限制，自訴人等及京陽水泥公司，均不得直
    接投資於水路運輸公司，自訴人等與被告於八十七年三月間
    ，就於大陸地區江蘇省鎮江市轄下句容市設○○路運輸公司
    ，承運京陽水泥公司原物料及成品、半成品，約定如下：
    1.自訴人等共同委任被告全權辦理上述於大陸地區江蘇省鎮
      江市轄下句容市設○○路運輸公司，承運京陽水泥公司原
      物料及成品、半成品，並由被告擔任該水路運輸公司之總
      經理，負責經營該水路運輸公司。
    2.該水路運輸公司之股東，由被告洽請其大陸籍侄張小東、
      張建東二人出任，以符合大陸地區法令之規定，而設立該
      水路運輸公司所需出資，則由自訴人甲○○個人以借貸方
      式貸予被告，被告並以上開借得之資金，以其侄張小東、
      張建東名義，於大陸地區江蘇省鎮江市轄下句容市，設立
      句容嘉新運輸有限公司（下稱嘉新運輸公司），再以嘉新
      運輸公司出資人民幣（下同）六十萬元、萬通建築材料開
      發有限公司（下稱萬通公司）出資四十萬元之方式，於八
      十七年四月一日，向大陸地區江蘇省鎮江市轄下句容市工
      商行政管理局，註冊登記設立句容萬新運輸有限公司（下
      稱萬新公司），由張小東擔任萬新公司董事兼法人代表人
      、張建東擔任萬新公司監事、被告擔任萬新公司總經理，
      辦理上述承運京陽水泥公司原物料及成品、半成品之水路
      運輸業務。
    3.由於被告以其侄張小東、張建東名義設立嘉新運輸公司，
      再投資設立萬新公司，係受自訴人等委任辦理，該以張小
      東、張建東名義登記之嘉新運輸公司股權，嘉新運輸公司
      對萬新公司投資之股權，以及嗣後移轉予張小東、張建東
      名義登記之萬新公司股權，實質上均為自訴人等之權利，
      被告因而再於八十七年八月間與自訴人等約定，於大陸地
      區運輸業務經法令允許外商、中外合資企業、外資企業或
      中外合作企業直接投資或再投資時，或張小東、張建東擔
      任嘉新運輸公司、萬新公司董、監事三年期滿時，將嘉新
      運輸公司、萬新公司股權，無償轉讓予自訴人甲○○所指
      定之第三人（按係被告乙○○洽請張小東、張建東具名簽
      立讓渡協議書）。
    4.萬新公司於八十七年四月設立後，其股權分布及董事兼法
      人代表人、監事、總經理之人選如下：
      (1)八十七年四月，萬新公司註冊資本人民幣一百萬元，股
        東為嘉新運輸公司（股東為張小東、張建東），占六十
        ﹪據股權；萬通公司占四十﹪。由張小東擔任董事兼法
        人代表人，張建東擔任監事，被告擔任總經理。
      (2)九十一年十一月，萬新公司註冊資本仍為一百萬元，股
        東為嘉新運輸公司占六十﹪股權；另原股東萬通公司所
        占四十﹪股權，分別轉讓二十﹪予張小東、二十﹪予張
        建東，仍由張小東擔任董事兼法人代表人，張建東擔任
        監事，被告擔任總經理。
      (3)九十五年七月，萬新公司註冊資本仍為一百萬元，原股
        東嘉新運輸公司所占六十﹪股權，分別轉讓三十﹪予龔
        關良、三十﹪予陸月寶（龔關良、陸月寶受讓股權，係
        由自訴人甲○○依上開讓渡協議書辦理），原股東張建
        東所占二十﹪股權，轉讓其中十﹪予龔關良，此時各股
        東股權比例為龔關良四十﹪、陸月寶三十﹪、張小東二
        十﹪、張建東十﹪，仍由張小東擔任董事兼法人代表人
        ，張建東擔任監事，被告擔任總經理。
      (4)九十五年九月，萬新公司註冊資本由一百萬元增為五百
        萬元，各股東及股權比例不變，仍由張小東擔任董事兼
        法人代表人，張建東擔任監事，被告擔任總經理，至九
        十六年六月，萬新公司經營階層改組，由龔關良擔任董
        事兼法人代表人，陸月寶擔任監事，被告離任總經理，
        另由自訴人等委派胡嘉賓接任。
      (5)被告自八十七年四月間起至九十六年六月間，擔任萬新
        公司總經理期間，仍保留原在自訴人嘉新國際公司經理
        （八十七年四月至八十八年十二月）、副總經理（八十
        九年一月起至九十六年六月）之職務，並向自訴人嘉新
        國際公司支領經理、副總經理之薪資；另被告在萬新公
        司總經理一職，則向萬新公司支領總經理之薪資。
  (三)綜上，被告係受自訴人等委派，前往大陸地區江蘇省鎮江市
    轄下句容市，設立並經營萬新公司之高階臺派幹部，向自訴
    人嘉新國際公司及萬新公司支領相當豐厚之薪資，被告原應
    對於自訴人等忠誠信實，努力從事於受任事務，除應得之薪
    資等報酬外，不得有為自己或第三人牟求不法利益、損害自
    訴人三人利益之情事。詎被告竟於九十二年間起，夥同其侄
    萬新公司前任監事張建東、張建東之母薛珍大、張建東之妻
    劉海燕、萬新公司出納會計程松梅，共同侵占萬新公司資產
    、挪用萬新公司資金達一千一百二十五萬七千四百八十‧五
    三元，詳情如下：
    1.以支付被告乙○○房租名目，侵占萬新公司款項二十三萬
      七千五百元。
    2.以支付薛珍大董事費名目，侵占萬新公司款項六萬六千六
      百六十元。
    3.重複支付款項之方式，侵占下列萬新公司之款項：運管費
      二百四十九萬九千二百十九元、港監費二十一萬五千七百
      九十一元、油料費四百五十萬六千五百五十三元、閥門費
      二十九萬三千三百三十元等，小計七百五十一萬四千八百
      九十三元。
    4.將保險公司對萬新公司之退佣二十七萬七千五百七十七‧
      六三元，侵占入己。
    5.以溢付船主運價方式，侵占萬新公司款項九十五萬零九百
      八十四元（以支付張建東之妻劉海燕名義侵占）、一百十
      三萬四千一百十三元（以支付張建東之母薛珍大名義侵占
      ）。
    6.侵占或挪用萬新公司預付移動話費回扣五萬元。
    7.以支付被告之子張乃森電話費名義，侵占或挪用萬新公司
      款項二萬五千七百五十二‧九元。
    8.以處分萬新公司東海大橋專案水泥罐資產方式，侵占萬新
      公司處分資產利益一百萬元。
  (四)因認被告涉犯刑法第三百四十二條第一項背信罪嫌云云。
二、按不得提起自訴而提起者，應諭知不受理之判決，並得不經
    言詞辯論為之，刑事訴訟法第三百三十四條、第三百四十三
    條、第三百零七條分別定有明文。
三、經查：
  (一)按刑事訴訟法第三百十一條所定得提起自訴之被害人，係指
    因犯罪而直接被害者而言。依法組織之公司被人侵害，雖股
    東之利益亦受影響，但直接受損害者究為公司，當以該公司
    為直接被害人（最高法院二十五年上字第一三○五號判例參
    照）。次按刑法第三百四十二條之背信罪，須以為他人處理
    事務為前提，所謂為他人云者，係指受他人委任，而為其處
    理事務而言。如非為他人處理事務，無論圖利之情形是否正
    當，要與該罪之構成要件不符，最高法院著有八十六年度臺
    上字第四一○九號判決可資佐參。
  (二)自訴意旨謂被告受自訴人等委任處理萬新公司事務，並舉自
    訴人嘉新國際公司總經理祁士鉅為證，惟公司係法人，在法
    律上具有獨立性，依自訴人等於自訴狀所述，被告所為顯係
    為萬新公司處理事務，非為自訴人等處理事務，其被訴侵占
    萬新公司資產、挪用萬新公司資金等情縱然屬實，自訴人等
    權益雖不無間接受影響，然直接被害人應係萬新公司，而非
    自訴人等，參諸前揭說明，自訴人等既非直接被害人，自不
    得提起本件自訴。
  (三)綜上所述，本案自訴人等依法不得提起自訴，爰不經言詞辯
    論，逕為不受理之判決。
據上論斷，應依刑事訴訟法第三百三十四條、第三百三十四條、
第三百四十三條、第三百零七條，判決如主文。
中　　華　　民　　國　九十六　年　 十一 　月  二十一　日
　　　　　　　　　        臺灣臺北地方法院刑事第十四庭
                              審判長法　官　宋松璟
                                    法  官  陳琪媛
                                    法  官  孫萍萍
上正本證明與原本無異。
如不服本判決，應於判決送達後十日內，向本院提出上訴狀。
　　　　　　　　　　　　　　　    　書記官　張汝琪
中　　華　　民　　國　九十六　年　 十一 　月  二十一　日
